臺灣高等法院民事判決　　　　　　　　　95年度上字第1061號
上　訴　人　乙○○○
訴訟代理人　林建宏律師
複　代理人　陳哲民律師
　　　　　　丙 ○ ○
被　上訴人　甲　○
　　　　　　戊○○
上二人共同
訴訟代理人　蔡茂松律師
　　　　　　林新傑律師
　　　　　　劉佳渝律師
上列當事人間請求返還借款事件，上訴人對於中華民國95年10月
19日臺灣臺北地方法院95年度訴字第637號第一審判決提起上訴
，上訴人並為起訴聲明之減縮，本院於96年5月29日言詞辯論終
結，判決如下：
    主  文
上訴駁回(減縮部分除外)。
第二審訴訟費用除減縮部分外由上訴人負擔。
    事實及理由
甲、程序方面：
    按「當事人不得提出新攻擊或防禦方法。但有下列情形之一
    者，不在此限：一、因第一審法院違背法令致未能提出者。
    二、事實發生於第一審法院言詞辯論終結後者。三、對於在
    第一審已提出之攻擊或防禦方法為補充者。四、事實於法院
    已顯著或為其職務上所已知或應依職權調查證據者。五、其
    他非可歸責於當事人之事由，致未能於第一審提出者。六、
    如不許其提出顯失公平者。前項但書各款事由，當事人應釋
    明之。違反前二項之規定者，第二審法院應駁回之。」民事
    訴訟法第447條定有明文。查上訴人於原審即主張被上訴人
    等應連帶清償系爭319萬8000元之消費借貸款項，並於起訴
    狀詳載借款之過程 (見台灣台中地方法院94年度訴字第2612
    號卷第4至7頁)。是以上訴人於本院提出臺灣臺中地方法院
    檢察署檢察官90年度偵字第5274號、90年度偵續字第89號不
    起訴處分書，佐證被上訴人甲○向上訴人借款之事實，即非
    新攻擊、防禦方法可比，應屬對於在第一審已提出之攻擊或
    防禦方法為補充。揆諸前開規定，於法並無不合，應予准許
    ，先此敘明。
乙、實體方面：
一、本件上訴人起訴主張：被上訴人甲○於民國80年間欲向上訴
    人借款新臺幣（下同）200萬元，惟當時上訴人並無現金可
    供借貸，遂以上訴人所有坐落於台中市○○路○段126號（即
    地號台中市○區○○段0000-0000號、建號台中市○區○○
    段00000-000號）之房地 (下稱系爭房地)，設定本金最高限
    額300萬元之抵押權予台中市第六信用合作社，向該合作社
    借款200萬元予被上訴人甲○，並約定由被上訴人甲○支付
    該借款之本金及利息。詎料被上訴人甲○未按時支付本金及
    利息，經催討始知其無力清償，上訴人乃於84年12月8日另
    向訴外人張再添借款220萬元以清償上開200萬元債務，並約
    定由被上訴人甲○支付該借款之利息，惟被上訴人甲○仍未
    按時支付該利息，訴外人張再添即向上訴人請求清償上開借
    款，然上訴人無力清償，上訴人之兄即訴外人丁○○就邀同
    被上訴人甲○及其子即被上訴人戊○○於86年8月6日在台中
    縣烏日鄉○○路便行巷70弄16號進行協商，上訴人要求被上
    訴人甲○清償上開220萬元借款及其所積欠之99萬8000元會
    款，被上訴人甲○亦同意將其積欠之會款99萬8000元轉換為
    借款，合計借款319萬8000元，被上訴人甲○即與其子即被
    上訴人戊○○共同簽發面額為15萬元、18萬元、25萬元、18
    萬元、18萬8000元，到期日為87年7月31日、87年9月30日、
    87年12月31日、88年2月28日、88年8月31日之本票5紙及面
    額為25萬元，到期日未記載之本票9紙 (合計14紙本票，下
    稱系爭本票)作為上開借款之擔保，並約定應於87年7月31日
    還款15萬元、於87年9月30日還款18萬元、於87年12月31日
    還款18萬8000元，另225萬元部分，則應於88年9月1日一次
    還清，然被上訴人甲○屆期仍未依約清償。依民法第474條
    第1項規定，兩造間既存有消費借貸關係，則依同法第478條
    規定，被上訴人甲○就上開借款即對上訴人負返還義務，而
    被上訴人戊○○依民法第272條及第273條規定，因其共同簽
    發上開本票，自應與被上訴人甲○負連帶清償責任。雖被上
    訴人等共同簽發之系爭本票均罹於時效消滅，惟被上訴人等
    既受有相當於借款319萬8000元之利益，則依票據法第22條
    第4項規定，上訴人得請求被上訴人等連帶返還其等所受之
    利益。爰依消費借貸及連帶保證法律關係與票據法第22條第
    4項規定提起本訴，求為命被上訴人等應連帶給付上訴人319
    萬8000元及其中15萬元部分自87年8月1日起、18萬元部分自
    87年10月1日起、25萬元部分自88年1月1日起、18萬元部分
    自88年3月1日起、18萬8000元部分自88年9月1日起、225萬
    元部分自起訴狀繕本送達翌日起均至清償日止按年息5%計算
    利息之判決。
二、被上訴人等則以：被上訴人甲○並未向上訴人借貸任何款項
    ，未與上訴人成立借貸關係，自無返還借款之義務，而被上
    訴人戊○○亦非上訴人所稱系爭借貸關係之連帶保證人，自
    不負連帶給付責任。被上訴人等簽發面額合計319萬8000元
    之系爭本票，本欲持該等本票向上訴人借貸款項，然上訴人
    取得該等本票後，並未依約交付借款，故兩造間實際上並無
    消費借貸關係存在。又上訴人主張其與被上訴人甲○間有借
    貸關係存在，即應就其主張借貸關係存在，負舉證責任，然
    上訴人並未證明其已交付該借款予被上訴人甲○，顯然未盡
    舉證之責。再者，上訴人既未舉證證明其與被上訴人甲○間
    有借貸關係存在，則其請求被上訴人戊○○應連帶給付上開
    借款，自無理由。退而言之，縱認上訴人與被上訴人甲○間
    之借貸關係存在，上訴人亦應就被上訴人戊○○為系爭借貸
    關係之連帶保證人負舉證責任，惟上訴人並未證明被上訴人
    戊○○為本件借款之連帶保證人，是其請求被上訴人戊○○
    應連帶返還借款，即無理由等語，資為抗辯。
三、原審為上訴人敗訴判決，上訴人聲明不服，提起上訴，並減
    縮法定遲延利息之請求，其上訴聲明為：(一)、原判決關於
    駁回上訴人後開第二項之訴部分及該部分假執行之聲請均廢
    棄。(二)、被上訴人應連帶給付上訴人319萬8000元及自被
    上訴人於95年1月27日向原審提出答辯狀之日起至清償日止
    ，按年息百分之五計算之利息。(三)、如受不利判決，願供
    擔保請准宣告假執行。被上訴人等則於本院答辯聲明：(一)
    、上訴駁回。(二)、若受不利判決，願供擔保請准宣告免為
    假執行。
四、本件經依民事訴訟法第463條準用同法第270條之1第1項第3
    款規定，整理並協議簡化爭點及不爭執點後，兩造同意僅就
    言詞辯論時所陳述之事實及主張之法律關係為論斷。查上訴
    人主張被上訴人等於86年8月6日共同簽發系爭本票予上訴人
    ，被上訴人等並未支付票面金額予上訴人等情，為被上訴人
    等所不爭執，並有系爭本票影本附卷可稽（見台灣台中地方
    法院94年度訴字第2612號卷第9~13頁），堪信上訴人此部分
    事實之主張為真正。惟上訴人主張伊與被上訴人甲○間有消
    費借貸關係存在，被上訴人甲○應返還借款，被上訴人戊○
    ○應負連帶保證責任等情，則為被上訴人等所否認，並以前
    開情詞置辯。是本件兩造間之重要爭點厥為：兩造間是否有
    319萬8000元之消費借貸關係？茲析述如下：
(一)、按「當事人主張有利於己之事實者，就其事實有舉證之責
      任。但法律別有規定，或依其情形顯失公平者，不在此限
      。」，民事訴訟法第277條定有明文。次按「當事人主張
      有金錢借貸關係存在，須就其發生所須具備之特別要件即
      金錢之交付及借貸意思表示互相一致負舉證之責任，若僅
      證明有金錢之交付，未證明借貸意思表示互相一致者，尚
      不能認為有金錢借貸關係存在。」、「票據乃文義證券及
      無因證券，其權利依票據文義而發生，與其基礎之原因關
      係各自獨立，尚難以執有票據之事實，即認執票人所主張
      之原因關係確係存在。上訴人否認兩造間有消費借貸關係
      存在，依舉證責任分配之原則，自應由被上訴人負責舉證
      證明兩造就系爭款項有成立消費借貸之合意。」 (最高法
      院81年度台上字第2372號、91年度台上字第1710號判決要
      旨參照)。本件上訴人主張被上訴人等共同簽發系爭本票
      ，以被上訴人甲○為借款人、被上訴人戊○○為連帶保證
      人，向上訴人借款319萬8000元等情，並提出系爭本票影
      本14紙為證。雖被上訴人等並不否認共同簽發系爭本票，
      然否認上訴人已交付系爭本票所載面額之款項，則揆諸前
      開說明，本件即應由上訴人負擔其已將319萬8000元款項
      交付被上訴人等之舉證責任。
(二)、查上訴人雖主張伊於80年間以所有坐落於台中市○○路○
      段126號之房地，設定本金最高限額300萬元之抵押權予台
      中市第六信用合作社，向該合作社借款200萬元後，交付
      被上訴人甲○，因被上訴人甲○未按時支付本金及利息，
      伊遂於84年12月8日向訴外人張再添借款220萬元，以清償
      上開200萬元債務，並約定由被上訴人甲○支付該借款之
      利息，嗣被上訴人甲○仍未按時支付利息，且被上訴人甲
      ○另積欠伊99萬8000元會款，亦同意轉為借款，被上訴人
      甲○即邀其子即被上訴人戊○○為共同發票人，簽發系爭
      本票作為上開借款之擔保等情，固提出土地登記謄本、建
      物登記謄本、土地所有權狀、建物所有權狀及訴外人張再
      添之存證信函等文件影本為證（見原審卷第44~50頁及本
      院卷第32~36頁）。然查土地登記謄本、建物登記謄本、
      土地所有權狀及建物所有權狀等文件，除足資證明上訴人
      為上開土地、建物之所有權人及其曾於78年間設定本金最
      高限額300萬元之抵押權予台中市第六信用合作社外，尚
      不足以證明上訴人於78年間向台中市第六信用合作社設定
      本金最高限額200萬元抵押權所借之款項確於80年間借予
      被上訴人甲○。若謂上訴人預見被上訴人甲○會於80年間
      向其告貸200萬元，而提前於78年間以其所有之系爭房地
      向台中市第六信用合作社設定本金最高限額抵押權200萬
      元，誠然無稽。又訴外人張再添之存證信函載明：「緣台
      端 (即上訴人)於84年12月8日向寄件人 (即張再添)借款
      220萬元，... 迄今未依約向本人清償借款及利息…。」
      等語，有該存證信函在卷可考 (見本院卷第36頁)，是該
      存證信函固可證明訴外人張再添曾以上訴人積欠其借款
      220萬元為由，向上訴人催告返還，然仍不足以證明訴外
      人張再添寄發存證信函向上訴人催討借款之舉措與被上訴
      人甲○是否向上訴人借款有何關係。故而上訴人縱係以其
      向訴外人張再添所借之220萬元清償其向台中市第六信用
      合作社所借200萬元之債務，亦不足以證明上訴人確於80
      年間將200萬元之款項交付被上訴人甲○。再者，上訴人
      雖稱被上訴人甲○另積欠其會款99萬8000元，已同意轉換
      為借款云云。然此不僅為被上訴人等所否認，且上訴人對
      於被上訴人甲○曾積欠其會款99萬8000元，同意轉換為借
      款乙節，迄未提出任何證據，自不足以證明被上訴人甲○
      曾積欠上訴人會款99萬8000元，是上訴人此部分會款轉換
      為借款之主張，自非可採。
(三)、次查，上訴人於其向台灣台中地方法院檢察署對被上訴人
      戊○○提出詐欺告訴時係稱：「被告戊○○ (即被上訴人
      戊○○)於82年至85年間，明知經濟能力陷於困境，竟猶
      基於詐欺之概括犯意，連續多次向告訴人乙○○○ (即上
      訴人)訛稱購屋急需用款，欲借款週轉，致告訴人乙○○
      ○陷於錯誤而如數借與，總借貸320萬元，詎事後迄今並
      未依約清償借款，並置告訴人乙○○○催討於不顧，因認
      被告戊○○有詐欺罪嫌。」等語，有台灣台中地方法院檢
      察署檢察官90年度偵字第5274號、90年度偵續字第89號不
      起訴處分書影本各一件在卷可稽 (見本院卷第14至16頁)
      。是比對本件之起訴情節與該詐欺案之告訴意旨觀之，上
      訴人於本件起訴時陳稱借款人為被上訴人甲○，借款時係
      80年間，連同轉換為借款之會款99萬8000元，合計借款為
      318萬元8000元；而上訴人告訴時則稱借款人為被上訴人
      戊○○，借款時係82年至85年間，借款總額320萬元，顯
      見上訴人對於借款情節之敘述已然矛盾。倘上訴人果真借
      款予被上訴人甲○，何以當時未對被上訴人甲○提出詐欺
      之告訴，卻僅對共同簽發系爭本票之被上訴人戊○○提出
      詐欺告訴？且被上訴人等簽發之系爭本票多達14張，何以
      於本票屆期提示不獲付款後，迄未依票據之法律關係請求
      被上訴人等連帶給付票款，卻遲至系爭本票之請求權均罹
      於時效消滅後，始提起本訴？何以訴訟時所舉之借款情節
      ，又有上開諸多矛盾之處？是以上訴人與被上訴人甲○間
      是否確有其所謂之借款情事，委實令人難以置信。再者，
      被上訴人戊○○於該詐欺乙案偵查中雖陳稱：「該項借款
      係伊母甲○向告訴人乙○○○所借作為週轉之用，並非伊
      所借，因事後伊母親甲○無法如期清償該項借款，告訴人
      乙○○○要伊出面處理，伊只好基於為人子女身分表明願
      略盡責任負責清償，故與伊母共同簽發本票數紙作為該等
      借款之擔保」等語，惟被上訴人戊○○於該案偵查中對其
      母即被上訴人甲○與上訴人間之借貸詳情，並未有所敘述
      ，且對被上訴人甲○與上訴人間是否另有積欠會款情事，
      亦未有所說明，自不得因被上訴人戊○○與其母即被上訴
      人甲○曾共同簽發系爭本票，且於該詐欺案偵查中為上開
      陳述，即認上訴人已於80年間將系爭200萬元或於84年間
      將系爭220萬元款項交付被上訴人甲○。是被上訴人戊○
      ○於該詐欺案縱為上開陳述，仍無法證明上訴人與被上訴
      人甲○間確有系爭319萬8000元之消費借貸關係存在。
(四)、揆諸前開說明，本件上訴人與被上訴人甲○間並無系爭31
      9萬8000元之消費借貸關係存在。則上訴人依消費借貸及
      連帶保證法律關係，請求被上訴人等連帶給付系爭319萬
      8000元本息，即非有據。
(五)、末按「票據上之債權，雖依本法因時效或手續之欠缺而消
      滅，執票人對於發票人或承兌人，於其所受利益之限度，
      得請求償還。」票據法第22條第4項固定有明文。惟本件
      上訴人與被上訴人甲○之間並無系爭319萬8000元之消費
      借貸關係存在，已如前述，是被上訴人等並未因簽發系爭
      本票而受有利益，則上訴人依票據法第22條第4項規定請
      求被上訴人等連帶返還其等所受之利益，自非有據。
五、綜上所述，上訴人依消費借貸及連帶保證之法律關係與票據
    法第22條第4項之規定，請求被上訴人等應連帶給付上訴人
    319萬8000元及自被上訴人於95年1月27日向原審提出答辯狀
    之日起至清償日止按年息百分之五計算之利息，洵非正當。
    原審就此為上訴人敗訴判決，並駁回其假執行之聲請，經核
    並無違誤，上訴意旨指摘原判決此部分不當，求予廢棄改判
    ，為無理由，應予駁回。又本件事實已臻明確，兩造所提其
    餘攻擊、防禦方法，經本院逐一審酌後，認與判決結果無涉
    ，爰不再論述，併此敘明。
據上論結，本件上訴為無理由，依民事訴訟法第449條第1項、第
78條，判決如主文。
中　　華　　民　　國　　96　　年　　6　　月　　12　　日
　　  　　　　　　　民事第十庭
                      　審判長法　官  阮富枝
　　　　  　　　　　　        法　官  吳麗惠
　　　　　  　　　　　        法　官  黃豐澤
正本係照原本作成。
上訴人如不服本判決，應於收受送達後20日內向本院提出上訴書
狀，其未表明上訴理由者，應於提出上訴後20日內向本院補提理
由書狀（均須按他造當事人之人數附繕本）上訴時應提出委任律
師或具有律師資格之人之委任狀；委任有律師資格者，另應附具
律師資格證書及釋明委任人與受任人有民事訴訟法第466條之1第
1項但書或第2項（詳附註）所定關係之釋明文書影本。
中　　華　　民　　國　　96　　年　　6 　　月　　13　　日
                              書記官  廖艷莉
附註：
民事訴訟法第466條之1（第1項、第2項）：
對於第二審判決上訴，上訴人應委任律師為訴訟代理人。但上訴
人或其他法定代理人具有律師資格者，不在此限。
上訴人之配偶、三親等內之血親、二親等內之姻親，或上訴人為
法人、中央或地方機關時，其所屬專任人員具有律師資格並經法
院認為適當者，亦得為第三審訴訟代理人。
